臺灣高等法院臺南分院民事裁定　 94年度抗字第463號
抗　告　人　丙○○
代　理　人　甲○○　律師
相　對　人　乙○○
上列抗告人因與相對人間聲請返還擔保金事件，對於中華民國94
年7月20日臺灣嘉義地方法院94年度聲字第497號裁定提起抗告，
本院裁定如下：
    主    文
抗告駁回。
抗告訴訟費用由抗告人負擔。
    理    由
一、原審法院裁定以：
  (一)、按民事訴訟法第104條第1項第1款之所謂應供擔保之原因
      消滅，係指無損害發生或債權人本案勝訴確定或就所生損
      害已經賠償而言（參照最高法院53年台抗字第279號判例
      ）。又裁定本票許可強制執行，其性質屬非訟事件，並非
      本案之訴訟，此種情形，亦非供擔保原因之消滅。
  (二)、本件抗告人以其就本票聲請裁定准許強制執行業已確定，
      並持以參與分配，嗣因執行金額不足，進而取得債權憑證
      ，即認為係屬擔保之原因業已消滅，從而聲請返還擔保金
      ，惟查因與首揭規定不合，而抗告人並未證明相對人同意
      返還擔保金，且亦未敘明兩造間有何「訴訟終結」情事，
      並已定20日以上期間，催告受擔保利益人行使權利，其聲
      請自屬無理由，應予駁回。
二、抗告意旨略以：相對人對於本票裁定准許強制執行裁定因未
    抗告而確定，而本件假扣押之相對人所有坐落嘉義縣太保市
    ○○段過溝小段1403號田面積851平方公尺土地（下稱系爭
    土地），亦因本票裁定確定而被法院查封拍賣，由相對人胞
    弟盧東佑以新台幣（下同）826,000元拍定，該拍賣程序已
    終結，相對人對於拍賣程序均未提出異議，本件假扣押標的
    業經原審法院移轉所有權於買受人，抗告人已達假扣押之目
    的，供擔保之原因已消滅，原裁定顯然不當，為此狀請鈞院
    鑒核，准予撤銷原裁定，另為返還擔保金於抗告人之裁定，
    實感德便。
三、按聲請返還因假扣押供擔保而提存之擔保金，依民事訴訟法
    第106條準用第104條第1項規定，有下列各款情形之1者，法
    院應依供擔保人之聲請，以裁定命返還其提存物或保證書：
    (1)應供擔保之原因消滅者。(2)供擔保人證明受擔保利益人同
    意返還者。(3)訴訟終結後，供擔保人證明已定20日以上之期
    間，催告受擔保利益人行使權利而未行使，或法院依供擔保
    人之聲請，通知受擔保利益人於一定期間內行使權利並向法
    院為行使權利之證明而未證明者。次按法院就假執行、假扣
    押、假處分所命供之擔保，乃以備賠償債務人因假執行、假
    扣押或假處分所受之損害而設，故民事訴訟法第104條第1項
    第1款規定應供擔保之原因消滅者，法院始應依供擔保人之
    聲請以裁定命返還其提存物或保證書，最高法院53年台抗字
    第279號判例：「因釋明假扣押之原因而供之擔保，係擔保
    債務人因假扣押所應受之損害，故必待無損害發生，或債權
    人本案勝訴確定，或就發生之損害已經賠償時，始得謂供擔
    保之原因消滅」，對供擔保消滅之原因，闡釋甚詳。雖最高
    法院70年9月15日70年度第20次民事庭會議決定事項，以供
    擔保之原因消滅，並非以上開判例所列之三端為限，然本票
    准許強制執行裁定確定，係屬非訟事件，並無確定實體上法
    律關係有否之效力，發票人仍得依非訟事件法第101條之規
    定提起確認之訴，且此項起訴並無期間之限制，（最高法院
    64年台抗字第242號判例參照），尚難認為應供擔保之原因
    消滅【參照72年5月2日司法院第三期司法業務研究會第一廳
    研究意見意旨（載民事訴訟專題研究(二)第362至364頁）；台
    灣高等法院72年1月27日法律座談會司法院（71）廳民三字
    第71號研究意見（載民事法律問題研究彙編第2輯278頁）】
    。
四、經查：
  (一)、抗告人因相對人購買裝璜材料所獲簽發之本票3張每張金
      額均為100,000元（號碼分別為319026、319027、319028
      號），合計300,000元屆期不獲支付，為恐日後有不能強
      制執行之虞，乃於91年5月6日向原審法院聲請對相對人之
      財產為假扣押，於91年5月6日經原審法院91年度裁全字第
      1028號裁定准許，其裁定主文為債權人（即抗告人）以10
      0,000元為債務人（即相對人）供擔保後，得對於相對人
      之財產，在300,000元範圍內，予以假扣押，有民事聲請
      狀及91年度裁全字第1028號裁定影本附於原審卷8至12頁
      可稽，抗告人並以91年度存字第683號提存書依該裁定提
      供擔保100,000元後，向原審法院假扣押執行相對人所有
      之系爭土地，此有原審法院於91年6月7日以嘉院興民91執
      全新字第614號函請嘉義縣水上地政事務所就相對人所有
      系爭土地進行查封登記之囑託查封登記函附於原審卷第15
      頁可按。另抗告人於91年3月13日向原審聲請准許本票強
      制執行，即相對人簽發之之本票7張每張金額均為100,000
      元（號碼分別為319026、319027、319028、319029、3190
      30、319031、319032號，按其中319026、319027、319028
      號之本票3張，係抗告人聲請假扣押裁定所請求之相同3張
      本票），合計700,000元，於91年3月25日以91年度票字第
      511號裁定准許確定在案（見原審卷6、7、17頁）。又抗
      告人先以原審於92年4月29日核發之92年度票字第734號准
      許本票裁定【即相對人簽發之之本票4張每張金額均為100
      ,000元（號碼分別為319033、319034、319035、319036號
      ，合計400,000元】聲請對相對人聲請強制執行拍賣相對
      人所有假扣押執行之系爭土地，經原審法院以92年度執字
      第12567號進行拍賣，且抗告人並以前開原審91年度票字
      第511號裁定聲明參與分配。嗣系爭土地於於93年11月25
      日為第三人盧東佑以826,000元拍定所拍定，原審於94年2
      月18日上午10時實行分配，抗告人所受分配額即原聲請強
      制執行之執行名義原審92年度票字第734號准許本票裁定
      （本金為400,000元），加上抗告人以前開原審91年度票
      字第511號裁定聲明參與分配部分（本金為700,000元），
      合計受有734,190元債權之清償，其中17,065元為執行費
      用，不足592,053元，不足部分並經原審核發債權憑證等
      情，有民事聲請狀、原審法院94年2月27日嘉院雲民92執
      誠字第12567號債權憑證及原審法院94年2月27日92年執字
      第12567號分配表影本各份附於原審卷第18至28頁可按，
      復經本院調取前開假扣押裁定及假扣押執行卷、提存卷、
      原審法院以92年度執字第12567號強制執行卷、原審91年
      度票字第511號准許本票裁定卷核閱無訛。抗告人據此認
      應供擔保之原因已消滅，已無為相對人提供擔保必要，而
      依民事訴訟法第104條第1項第1款之規定，向原審法院聲
      請返還其所提存之擔保物100,000元云云。惟揆諸前揭說
      明，為假扣押相對人之財產所供之擔保，係擔保相對人因
      假扣押所應受之損害，故必待無損害發生，或抗告人本案
      勝訴確定，或就發生之損害已經賠償時，始得謂供擔保之
      原因消滅，但本票准許強制執行裁定確定，係屬非訟事件
      ，並無確定實體上法律關係有否之效力，相對人仍得提起
      確認之訴，縱假扣押之系爭標的物已因該本票裁定而遭拍
      定，亦尚難因此即認為應供擔保之原因消滅，故抗告人據
      此向原審法院依民事訴訟法第104條第1項第1款之規定聲
      請返還擔保金100,000元，自非正當。
  (二)、又抗告人供擔保後，對相對人所有系爭土地為假扣押執行
      後，業經原審法院調取前開假扣押執行卷，對相對人之系
      爭土地為本案強制執行，抗告人亦持前開假扣押裁定之原
      審91年度票字第511號准許本票裁定聲明參與分配，並經
      拍定後將價金分配完畢執行程序終結在案等情，業經本院
      調取原審法院92年度執字第12567號民事執行卷宗核閱屬
      實，固係屬前開所謂『訴訟終結』之情形，惟抗告人並未
      提出已經定20日以上期限催告相對人行使權利而其未行使
      之證明，亦不符民事訴訟法第104條第1項第3款訴訟終結
      後，供擔保人證明已定20日以上之期間，催告受擔保利益
      人行使權利而未行使，或法院依供擔保人之聲請，通知受
      擔保利益人於一定期間內行使權利並向法院為行使權利之
      證明而未證明者之規定。自亦不得依民事訴訟法第104條
      第1項第3款聲請返還本件擔保金100,000元。
  (三)、綜上所述，抗告人聲請返還本件擔保金100,000元，自非
      正當。從而，原審法院裁定駁回其聲請返還本件擔保金10
      0,000元，核無不合。抗告意旨仍執前詞指摘原裁定不當
      ，非有理由。
五、據上論結，本件抗告為無理由，依民事訴訟法第495條之1第
    1項、第449條第1項、第95條、第78條，裁定如主文。
中　　華　　民　　國　　94　　年　　10　　月　　27　　日
                  民事第四庭    　審判長法　官  林金村
                                        法　官  林輝雄
                                        法　官  胡景彬
上為正本係照原本作成。
不得再抗告。
中　　華　　民　　國　　94　　年　　10　　月　　28　　日
                                        書記官  趙玲瓏
                                                   K
